---
title: "Introducción al análisis de datos con R para Ciencias Sociales"
author: "Núcleo de Innovación Social"
date: "2026-04-29"
output: html_document
---

# Tidyverse

## ¿Qué es [Tidyverse](https://tidyverse.org/)? 🤔

`tidyverse` no es solo un paquete de R, es una colección de paquetes diseñados para trabajar juntos de forma armoniosa en el análisis de datos! Piensen en él como un "universo" o "ecosistema" de herramientas.

## Características Clave de Tidyverse:

-   Filosofía "Tidy Data": Organización de datos de forma consistente y fácil de usar (datos "ordenados").

-   Sintaxis Consistente y Verbosa: Funciones con nombres claros (verbos) que hacen tareas específicas. Código fácil de leer y entender.

-   Diseñado para el Flujo de Trabajo de Data Science: Paquetes para cada etapa del análisis: importación, limpieza, transformación, visualización, modelado, comunicación.

-   Énfasis en la Legibilidad y la Reproducibilidad: Código más fácil de escribir, leer, mantener y compartir.

-   Comunidad Activa y Documentación Exhaustiva: Gran apoyo y recursos para aprender y resolver problemas.

Tidyverse contiene los siguientes paquetes: **`ggplot2`**, **`dplyr`**, **`tidyr`**, **`readr`**, **`purr`**, **`tibble`**, **`stringr`**, **`forcats`**. Si bien no vamos a verlos a todos en detalle, pueden explorarlos mediante la [documentación](https://www.tidyverse.org/packages/).

## Instalamos y cargamos librería

```{r}
# install.packages("tidyverse")
library(tidyverse)
```

## Funciones principales

Verbos Básicos del Tidyverse: ¡Acciones con Datos! 🎬

Dentro de `tidyverse`, especialmente en el paquete `dplyr` vamos a trabajar mucho con:

`select()`: Selecciona las columnas que necesitas.

`filter()`: Filas las filas u observaciones que cumplen con ciertas condiciones.

`mutate()`: Crear nuevas columnas a partir de las existentes.

`group_by()`: agrupar filas según los valores de una o más columnas.

`summarize()`: Resume o hace un cálculo para los datos que agrupamos.

`arrange()`: Ordenar filas según los valores de una o más columnas.

# A trabajar

## Levantamos un dataset

```{r}
clase <- "clase3"
```

```{r}
df <- read.csv("https://catalogo.datos.gba.gob.ar/dataset/4becb4b7-0a21-4fef-8f2c-30df7f345a01/resource/3951210e-7e0e-4fed-bbf1-0183e704c9ae/download/establecimientos-educativos-13042026.csv", encoding = "UTF-8")

# si lo anterior falla, lo cargamos local
# archivo <- list.files(paste0("../data/", clase))
# 
# df <- read.csv(paste0("../data/", clase, "/", archivo), encoding = "UTF-8")

```

## Exploración del dataframe

```{r}
glimpse(df)
```

```{r}
colnames(df)
```

## `select()`

`select()` sirve para seleccionar columnas

```{r}
# seleccionamos algunas columnas
head(
select(df, 
       municipio_nombre, modalidad, nivel, matricula, mujeres, varones)
)
```

```{r}
# seleccionamos todas excepto algunas columnas
head(
select(df, 
       -c(municipio_id, establecimiento_id, cueanexo, clave)
       )
)

# podemos usar el operador "-" o el "!"
head(
select(df, 
       !c(municipio_id, establecimiento_id, cueanexo, clave)
       )
)
```

```{r}
# seleccionamos una serie de columnas
head(
select(df, 
       30:35)
)
```

## `rename()`

`rename()` sirve para renombrar variables, no la usamos tanto porque podemos renombrar variables de muchas manerasm entre ellas usando select() también

```{r}
#chequeamos nombres originales
colnames(df)

# renombramos y chequeamos nuevamente
colnames(rename(df,
                mail = email,
                tel = telefono,
                lat = latitud,
                lng = longitud))

```

## `filter()`

`filter()` lo usamos para filtrar filas cuyos valores de una o más columnas, coincidan con la condición o condiciones que designamos. Es importante usar bien los operadores que vimos hasta ahora

```{r}
# me quedo con las escuelas artísticas
df_artes <- filter(df, depend_func == "Dirección de Educación Artística")

# chequeo
unique(df_artes$depend_func)
```

```{r}
# me quedo con las escuelas que tienen matricula superior a 200 alumnos
df_200 <- filter(df, matricula > 200)

#chequeo
min(df_200$matricula)
```

```{r}
# me quedo con establecimientos de algunas regiones 
df_regiones <- filter(df, region_educativa %in% c("Región 1", "Región 2", "Región 3", "Región 4"))

# chequeo
unique(df_regiones$region_educativa)
```

## `arrange()`

`arrange()` sirve para ordenar un dataframe según una o más variables (ascendente o descendente)

```{r}
head(arrange(df, desc(matricula)))
```

## `mutate()`

Con `mutate()` vamos a trabajar a nivel valores de variables del dataframe. Podemos modificar valores o crear nuevas variables a partir de otras

```{r}
# calculamos porcentaje de mujeres y varones de los establecimientos
df_por <- mutate(df, 
                 por_mujeres = (mujeres / matricula) *100,
                 por_varones = (varones / matricula) * 100)

head(select(df_por, mujeres, varones, matricula, por_mujeres, por_varones))

```

## concatenamos funciones

Hasta acá vimos las funciones de manera separada, pero si tenemos muchas operaciones que hacer sobre el dataframe, podemos usar el operador `%>%` (pipe) para concatenar funciones **de manera secuencial**

```{r}
# vamos a trabajar con aquellas escuelas de las regiones 1 a 4, que tengan más de 200 alumnos y vamos a calcular el porcentaje de mujeres y varones de cada distrito, luego ordenaremos de mayor a menor según porcentaje de mujeres

df2 <- df%>%
  filter(region_educativa %in% c("Región 1", "Región 2", "Región 3", "Región 4") &
           matricula > 200)%>%
  mutate(
    por_mujeres = (mujeres / matricula) *100,
    por_varones = (varones / matricula) * 100)%>%
  arrange(desc(por_mujeres))%>%
  select(municipio_nombre, establecimiento_nombre, region_educativa,
         mujeres, varones, matricula, por_mujeres, por_varones)

glimpse(df2)
  
```

## `group_by()` y `summarise()`

`group_by()` y `summarise()` se usan para agrupar datos y calcular métricas agregadas

```{r}
df_regiones_agrup <- df%>%
  group_by(region_educativa)%>%
  summarise(
    cantidad_establecimientos = n(),
    matricula_total = sum(matricula, na.rm = T),
    varones = sum(varones, na.rm = T),
    mujeres = sum(mujeres, na.rm = T)
  )

df_regiones_agrup2 <- df%>%
  group_by(region_educativa, municipio_nombre)%>%
  summarise(
    cantidad_establecimientos = n(),
    matricula_total = sum(matricula, na.rm = T),
    varones = sum(varones, na.rm = T),
    mujeres = sum(mujeres, na.rm = T)
  )
```

## `ifelse()`

`ifelse()` sirve para crear o modificar variables a partir de una condición simple (si se cumple → un valor, si no → otro)

```{r}
# vamos a crear 2 grupos  de establecimientos de acuerdo a si son mayoritariamente de varones o de mujeres
df_por <- df_por%>%
  mutate(
    mayoria_genero = ifelse(por_mujeres > por_varones, #condicion a cumplir
                            "mujeres", # valor si la condicion es verdadera
                            "varones") # valor si la condicion es falsa
  )

# vamos a unificar vategorias de la variable ambito
unique(df_por$ambito)

df_por <- df_por%>%
  mutate(
    ambito = ifelse(ambito %in% c("Rural Disperso", "Rural Agrupado"), #condicion a cumplir
                    "Rural", # valor si la condicion es verdadera
                    ambito) # valor si la condicion es falsa
  )

# chequeamos
unique(df_por$ambito)

```

## `casewhen()`

`casewhen()` sirve para crear variables a partir de múltiples condiciones. Es más flexible y legible que ifelse() cuando hay varios casos

```{r}
# vamos a crear una variable numerica de acuerdo al maximo de subvencion que recibe el establecimiento
df_por <- df_por %>%
  mutate(
    porcentaje_subvencion = case_when(
      subvencion == "Oficial" ~ 0,
      subvencion == "Sin Subvención                " ~ 0,
      subvencion == "Subvención Total 100%         " ~ 100,
      subvencion == "Subvención parcial 80%        " ~ 80,
      subvencion == "Subvención parcial 70%        " ~ 70,
      subvencion == "Subvención parcial 60%        " ~ 60,
      subvencion == "Subvención parcial 50%        " ~ 50,
      subvencion == "Subvención parcial 40%        " ~ 40
    )
  )
class(df_por$porcentaje_subvencion)
unique(df_por$porcentaje_subvencion)
```

## `across()`

`across()` se usa dentro de funciones como mutate() o summarise() para aplicar una misma operación a múltiples columnas al mismo tiempo

```{r}
# supongamos que por un error de carga de datos, las variables de matricula, mujeres y varones tienen la mitad de los valores que les corresponden

df_por <- df_por%>%
  mutate(
    across(
      .cols = c(matricula, varones, mujeres), 
      .fns = ~.*2,
      .names = "{.col}_2")
  )

# supongamos que necesitamos llevar todas las variables de tipo character a MAYÚSCULAS

df_por <- df_por%>%
  mutate(
    across(
      .cols = where(is.character), 
      .fns = ~str_to_upper(.)
      )
  )

```
