---
title: "Introducción al análisis de datos con R para Ciencias Sociales"
author: "Núcleo de Innovación Social"
date: "2026-04-22"
output: html_document
---

```{r setup, include=FALSE}
knitr::opts_chunk$set(echo = TRUE)
```

# Objetos

En R todo es un objeto.

Antes de avanzar, tengamos en cuenta que cuando R se ejecuta nos devuelve un valor, esta salida podemos chequearla en la consola. 

Por ejemplo, si lo usamos cual calculadora:

```{r}

10 + 1

```


# Operadores

## Operadores de asignación

Volviendo a los objetos, en R podemos crear un objeto y asignarlo. Para ellos, se emplean los **operadores de asignación** de la siguiente forma:   `<-` `(alt + -)`; o con `=`.

Por ejemplo, creemos el objeto edad y le asignamos un valor: 

```{r}
edad  <- 27
edad

edad_dos = 40
edad_dos
```

En el **Enviroment** vamos a ver que el objeto está creado. También podemos consultar cuál es el valor del objeto llamandolo (selecciono y presiono `ctrl + enter`). 

## Operadores lógicos y relacionales

Estos se utilizan para describir relaciones lógicas, expresadas como **verdadero (TRUE)** o **falso (FALSE)**, y para hacer comparaciones.

Por ejemplo:

```{r}
barrio_uno <- "Flores"

barrio_dos <- "Almagro"

#Preguntemosle a R si estos objetos poseen valores iguales: 

barrio_uno == barrio_dos

#Valores distintos:

barrio_uno != barrio_dos

#Valores incluidos en otro objeto: 

barrio_tres <- "Palermo"

todos_los_barrios <- c(barrio_uno, barrio_dos, barrio_tres)

barrio_uno %in% todos_los_barrios

#Qué pasa si quiero chequear que no esté incluído un valor?

! "Paternal" %in% todos_los_barrios

# Chequeo qué valor es mayor, menor, mayor o igual, en caso de objetos numéricos: 

edad > edad_dos

edad_dos <= edad

```

Entonces, los operadores son: 

- Igual: `==`
- Distinto: `!=`
- Objeto dentro de valores: `%in%`
- Expresión no incluída dentro de valores: `! %in%`
- Mayor, menor o igual: `>`, `<=`

Si bien hay más operadores, estos son los más usados en R. Podrán encontrar mayor información [aquí](https://bookdown.org/jboscomendoza/r-principiantes4/operadores-logicos.html).

Con la función `rm()` podemos borrar los objetos del enviroment

```{r}
rm(edad_dos)
rm(edad)
```


# Tipos de objetos

En R, los objetos pueden ser de distinto tipo: 

## Numéricos enteros (integer):

```{r}

edad_entera <- 67
edad_entera

```

## Numéricos con decimal (numeric, float, doble):

```{r}
edad_exacta <- 67.6
edad_exacta
```

## Cadenas de texto (Strings o Character):

```{r}
provincia <-  "Buenos Aires"
provincia

```

Observen que este tipo de datos deben incluirse entre comillas. 

## Factor (factor): 

```{r}
nivel_educativo <- as.factor(c("Inicial", "Primario", "secundario", "Terciario", "Universitario"))
nivel_educativo
```
Es un tipo de objeto específico de R que permite describir un dato numérico mediante una etiqueta (como etiquetas de SPSS). 

## Lógicos (logical):

```{r}
persona_identificada <- TRUE
persona_identificada

```

## Fechas (Datetime, POSIXct y POSIXlt)

```{r}

fecha_hoy<-Sys.Date()
fecha_hoy

hora_hoy<-Sys.time()
hora_hoy

```

Los valores tipo Date sólo nos indican la fecha, los valores tipo POSIXct y/o POSIXlt nos pueden indicar además la hora. Si bien parecen **strings**, no lo son y las operaciones que se pueden hacer con estos valores son distintas a las que se pueden hacer con strings. Un paquete muy útil para trabajar este tipo de datos es `lubridate()` y lo veremos en próximas clases.


Además, existen objetos con valores perdidos o nulos:

```{r}
perdidos <- NA
perdidos
nulos <- NULL
nulos

```

Podemos chequear el tipo o la clase del objeto: 

```{r}
class(nulos)
class(provincia)
```

Los objetos en R pueden ser *coercionados*, forzados a ser de un tipo:

```{r}
provincia <- as.factor(provincia)
class(provincia)

edad <- as.character(edad)
class(edad)

hora_hoy<-as.character(hora_hoy)
class(hora_hoy)

hora_hoy<-as.POSIXct(hora_hoy)
class(hora_hoy)

```

# Estructuras de datos

Las estructuras de datos son **objetos que contienen datos**. Al igual que los objetos, existen de distintos tipos: 

## Vectores

Son colecciones de uno o más datos. Los datos que contiene un vector son del mismo tipo (si guardamos un número con un string, R nos va a forzar el número a tipo character):

```{r}
#único elemento
pais <- "Peru"

#Varios elementos
paises <- c("Argentina", "Brasil", "Uruguay")

class(paises)

#puedo chequear si se trata de un vector
is.vector(paises)

#podemos incluir un vector, dentro de otro vector
paises <- c(paises, pais)
paises

# armo un vector numérico
notas <- c(8, 9, 10, 9.5)

#si guardo un número con un string R nos va a forzar el número a tipo character
datos_diferentes <- c(notas, "Colombia")

# puedo hacer operaciones matematicas con los vectores numericos
notas_corregidas <- notas-1.5

notas_multiplicadas <- notas*5

# selecciono elementos de un vector
paises[2]

paises[2:4]

paises[c(2,4)]

```

## Matriz 

Es un vector de más dimensiones (largo y alto): 

```{r}
#Matriz numérica sin dimensiones especificadas: 
Anios <- matrix(2001:2009)
Anios

#Matriz con tres filas y tres columnas: 
Trienios <- matrix(2001:2009, nrow = 3, ncol = 3)
Trienios

```

Se pueden crear matrices uniendo vectores, con `cbind()` y `rbind()`:

```{r}
primer_cuatrimestre <- 1:4
segundo_cuatrimestre <- 5:8

#Cada vector es una columna
encuestas <- cbind(primer_cuatrimestre, segundo_cuatrimestre)
encuestas

#Cada vector es una fila
meses <- rbind(primer_cuatrimestre, segundo_cuatrimestre)
meses

```

## Listas

Contienen objetos que pueden ser de cualquier clase: números, vectores, matrices, funciones, data.frames, incluso otras listas. 

```{r}

listado <- list(1:10,"Lunes", pi, list(c(-1, -2)))
listado

#Cada elemento de la lista puede ser nombrado
names(listado) <- c("numeros", "vector", "función", "lista")
listado

```

## Dataframes

Son estructuras rectangulares que pueden contener datos de distinto tipo. Al igual que la matriz, están compuestos por vectores. 

Poseen el formato de una tabla:  *cada fila corresponde a un caso, sujeto, observación* y *cada columna a una variable, dimensión o atributo*.

```{r}
#Vectores
nombre <- c("Zoe", "Ana", "Lucas", "Lucas")
apellido <- c("Sanchez", "Garcia", "Fernandez", "Gonzalez")
fecha_nacimiento <- c("1986-06-14", "1994-05-07", "1958-12-25", "1983-09-19")
idpersona <- c(1889, 55262, 77893, 62294)

#DF
registro <- data.frame(nombre, apellido, fecha_nacimiento, idpersona)
registro

```

# Acceder a los datos

Antes de extraer datos, es posible explorar los distintos objetos y acceder a ellos. 

Para conocer la estructura del objeto podemos usar `str()`:

```{r}
#df
str(registro)

#vector
str(paises)

```

Podes acceder a los nombres de los elementos con `names()`: 

```{r}

#DF
names(registro)

#Se puede modificar el nombre de las columnas con la misma función: 

names(registro) <- c("Nombres", "Apellidos", "Fechanac", "Idpersona")
names(registro)

#Lista
names(listado)

```

Acceder a las primeras y últimas filas con `head()`y `tail()`:

```{r}
#primeras filas
head(registro)

#ultimas filas
tail(registro)

```


Obtener un resumen con `summary()`:

```{r}
summary(registro)

```

Y acceder a los valores únicos o distintos con `unique()`:

```{r}
unique(registro$Nombres)
```

El `$` permite acceder a un subconjunto o elemento de un df o de una lista. También se pueden acceder a través de `[[]]`.

```{r}

unique(registro[["Nombres"]])

```


```{r}
# accedemos a una "celda" del dataframr
registro[2,4]

# accedemos a 3 "celdas" de una columna
registro[1:3, 2]

# accedemos a valores de una columna que cumplan cierta condición
registro[2, registro$id >= 5000]
```


Por último, se pueden ver la cantidad de categorías de una variable con `lenght()` o `distinct()` (esta última pertenece a la libería Dplyr, incluida en el paquete Tidyverse que veremos más adelante).

```{r}

length(unique(registro$Nombres))
distinct(registro, Nombres)

```


# Importación y exportación 

## Importación

Si bien podemos crear objetos en R, también podemos querer trabajar con datos extraídos de otras fuentes. 

Desde una **url**:

```{r}
#Librería readr para importar archivos: 
#install.packages("readr)
library(readr)

#Defino url
url <- "https://archivo.infraestructura.gob.ar/dataset/ssisu/20231205_info_publica_datos_barrios.csv"
barrios_populares <- read_csv(url)

```

*Dato*: Si no sabes o recordas los argumentos de una función, podes llamar a la función `help()` que trae la documentación de la función: 

```{r}

help(read_csv)

```


Desde archivo **csv**:

```{r}
#Chequeo mi ruta
getwd()

#Reviso archivos
list.files("../data/clase2")

#Importo
clase <- "clase2"
barrios_populares<-read_csv(paste0("../data/", clase, "/20231205_info_publica_datos_barrios.csv"))


```

Desde archivo **.sav**:

```{r}
# install.packages("haven")
library(haven)

clase<-"clase2"
base <-read_sav(paste0("../data/",clase, "/Base Porteños 2023.sav"))

# para extraer nombres de variables
labels <- sapply(base, function(x) attr(x, "label"))

colnames(base) <- labels
```

Desde archivo **.xlsx**: 

```{r}
# install.packages("readxl")
library(readxl)

#Importo
clase<-"clase2"
intervenciones <-  read_excel(paste0("../data/",clase,"/intervenciones-2025-datos-abiertos.xlsx"))
 
```

## Exportación

También, puedo querer exportar los datos trabajados en R a otros formato: 

A un archivo **.csv**:

```{r}
write.csv(registro, paste0("../data/", clase, "/registro.csv"), row.names = F, fileEncoding = "UTF-8")
```

A un archivo **.xlsx**:

```{r}
# install.packages("xlsx")
library(writexl)

write_xlsx(registro, paste0("../data/", clase, "/registro.xlsx"))
```

A un archivo **.sav**:

```{r}
#library(haven)

write_sav(registro, paste0("../data/", clase, "/registro.sav"))

```

Por supuesto que hay otros formatos en los que se pueden importar y exportar datos desde R. Pueden encontrar más información [aquí](https://r-coder.com/exportar-datos-r/) o [aquí](https://myrbooksp.netlify.app/import.html).

